【裁判字號】    98,訴,1775
【裁判日期】    980806
【裁判案由】    毒品危害防制條例
【裁判全文】
臺灣臺中地方法院刑事判決              98年度訴字第1775號
公  訴  人  臺灣臺中地方法院檢察署檢察官
被      告  甲○○
                    國民
                    現另案羈押於臺灣彰化看守所（禁見中）
指定辯護人  本院公設辯護人乙○○
上列被告因毒品危害防制條例案件，經檢察官提起公訴（97年度
偵字第22536號），本院判決如下：
    主    文
甲○○施用第一級毒品，累犯，處有期徒刑壹年肆月。扣案之第
一級毒品海洛因伍拾包（驗餘總淨重點伍壹玖公克），均沒收
銷燬；扣案之空包裝袋伍拾個，均沒收。
    事    實
一、甲○○有賭博、公共危險以及多次違反毒品危害防制條例之
    前科，最近一次曾於民國九十五年間因施用第一級毒品罪，
    經臺灣彰化地方法院以九十五年度訴字第一七八一號判處應
    執行有期徒刑一年六月確定，嗣經減刑為九月，甫於九十七
    年三月十二日因縮刑期滿而執行完畢。詎仍不知悔改，竟於
    九十七年九月八日上午五時許，於彰化縣伸港鄉○○村○○
    路一五七號，以將第一級毒品海洛因加水稀釋後，以針筒注
    射靜脈之方式，施用第一級毒品海洛因一次，嗣經警於九十
    七年九月八日七時三十分許，在臺中縣梧棲鎮○○路及港埠
    路口，查獲甲○○，並於其所駕駛之車牌號碼為ＤＥ—三二
    二五號自小客車上扣獲海洛因共五十小包（含袋重十五公克
    ，驗餘總淨重為三‧五一九公克），始悉上情。
二、案經臺中縣警察局清水分局報告臺灣臺中地方法院檢察署檢
    察官偵查起訴。
    理    由
一、證據能力方面：按被告以外之人（包括證人、鑑定人、告訴
    人、被害人及共同被告等）於審判外之陳述雖不符刑事訴訟
    法第一百五十九條之一至之四等四條之規定，而經當事人於
    審判程序同意作為證據，法院審酌該言詞陳述或書面陳述作
    成時之情況，認為適當者，亦得為證據；當事人、代理人或
    辯護人於法院調查證據時，知有刑事訴訟法第一百五十九條
    第一項不得為證據之情形，而未於言詞辯論終結前聲明異議
    者，視為有前項之同意，同法第一百五十九條之五定有明文
    。立法意旨在於傳聞證據未經當事人之反對詰問予以核實，
    原則上先予排除。惟若當事人已放棄反對詰問權，於審判程
    序中表明同意該等傳聞證據可作為證據；或於言詞辯論終結
    前未聲明異議，基於尊重當事人對傳聞證據之處分權，及證
    據資料愈豐富，愈有助於真實發見之理念，且強化言詞辯論
    主義，使訴訟程序得以順暢進行，上開傳聞證據亦均具有證
    據能力。查檢察官、被告及指定辯護人對於本案卷內相關證
    人之證述、文書卷證資料，於本院九十八年六月八日行準備
    程序中、本院九十八年七月二十三日審理中並未就有何於刑
    事訴訟法第一百五十九條第一項不得為證據之情形於本院言
    詞辯論終結前聲明異議，且有關本案諸證人之證述、文書卷
    證資料亦經本院於審理期日逐一提示、朗讀，並告以要旨，
    本院復審酌相關證人證述筆錄製成、文書卷證資料取得，並
    無證據顯示有何違背程序規定情事，依據上述之說明，均應
    具有證據能力，合先敘明。
二、訊據被告甲○○（下稱被告）就其於上揭時、地施用第一級
    毒品海洛因一次之犯行乃於本院審理中坦認不諱，且經警於
    其遭查獲之九十七年九月八日當天採集其尿液送驗，結果呈
    可待因、嗎啡陽性反應乙節，有臺中縣警察局清水分局委託
    鑑驗尿液代號與真實對照表、中山醫學大學附設醫院檢驗科
    藥物檢測中心尿液檢驗報告一份附卷可稽，亦足徵被告之自
    白與事實相符，而堪予憑採。此外，復有扣案第一級毒品海
    洛因暨法務部調查局九十八年六月八日調科壹字第098000
    292550號函、行政院衛生署草屯療養院九十七年十月八日草
    寮鑑字第0971000042號鑑定書、臺中縣警察局清水分局梧棲
    分駐所員警職務報告書、臺灣臺中地方法院檢察署刑案資料
    查註紀錄表及現場相片等在卷可資佐證，足見被告上開自白
    ，核與事實相符，堪以採信。從而，本件事證明確，被告前
    開施用第一級毒品海洛因之犯行，洵堪認定，自應依法論科
    。
三、按海洛因係毒品危害防制條例第二條第二項第一款所定之第
    一級毒品，不得非法施用。故核被告所為，係犯毒品危害防
    制條例第十條第一項之施用第一級毒品罪。其因施用第一級
    毒品而持有第一級毒品之低度行為，為施用之高度行為所吸
    收，不另論罪。公訴意旨認本件被告係涉犯毒品危害防制條
    例第五條第一項之意圖販賣而持有第一級毒品罪，尚有未洽
    （理由詳如後六、所述），因毒品危害防制條例第五條第一
    項之意圖販賣而持有毒品罪，與同條例第十一條第一項之持
    有第一級毒品罪，皆以持有海洛因毒品為其基本犯罪構成事
    實，故本件既以此為起訴之基本犯罪事實，顯見起訴與本院
    認定犯罪之基本社會事實相同，本院自得變更起訴法條予以
    審理（而因持有第一級毒品海洛因亦為施用第一級毒品海洛
    因所吸收，基於審判不可分之原則，就施用之犯罪事實，亦
    屬於本院得予一併審酌者，併此敘明。）。而被告前有賭博
    、公共危險以及多次違反毒品危害防制條例之前科，最近一
    次曾於九十五年間因施用第一級毒品罪，經臺灣彰化地方法
    院以九十五年度訴字第一七八一號判處應執行有期徒刑一年
    六月確定，嗣經減刑為九月，甫於九十七年三月十二日因縮
    刑期滿而執行完畢等情，有臺灣高等法院被告前案紀錄表在
    卷可按，其於刑之執行完畢後五年以內再故意犯本件有期徒
    刑以上之罪，為累犯，應依刑法第四十七條第一項之規定，
    加重其刑。
四、爰審酌被告有多次犯罪前科之品性，此次雖坦承施用第一級
    毒品海洛因之犯行，惟其自八十八年起即有施用毒品之前科
    ，八十八年間即曾因施用毒品入勒戒所觀察勒戒，經認有癮
    而經送強制戒治出監後，又於九十年間因施用第一級毒品而
    遭臺灣彰化地方法院以九十年訴字第九五０號判處有期徒刑
    八月確定，入監執行後，於九十二年十月三日始因縮短刑期
    出監；再於九十三年間再度因連續施用第一、二級毒品，經
    臺灣彰化地方法院判處定應執行有期徒刑一年確定，又於九
    十四年間再度因連續施用第一級毒品案件，經臺灣彰化地方
    法院以九十四年訴字第三一四號判處應執行有期徒刑十月確
    定，上開二案經接續執行後，於九十五年六月八日因縮短刑
    期假釋出監，復遭撤銷假釋而入監服殘刑至九十六年三月二
    十四日始因縮刑期滿而執畢出監；惟仍不知悔改，又於九十
    五年間再度因施用第一級毒品案件，經臺灣彰化地方法院以
    九十五年訴字第一七八一號判處應執行有期徒刑一年六月確
    定，並於九十七年三月十二日因縮刑期滿而執畢出監，有被
    告之臺灣高等法院被告前案紀錄表可資查考，顯見其經多次
    觀察勒戒、強制戒治甚至科予徒刑之重典，仍未能悔改，猶
    無視於毒品對於自身健康之戕害及國家對於杜絕毒品犯罪之
    禁令，而再次施用毒品，且扣案第一級毒品海洛因數量有五
    十小包，可供被告一段時間施用不綴，犯罪情節顯較一般為
    重，當應處以較重之刑等一切情狀，量處如主文所示之刑，
    以示懲儆。
五、至扣案之海洛因五十小包（驗於總淨重三‧五一九公克），
    為查獲之毒品，應依毒品危害防制條例第十八條第一項前段
    宣告沒收銷燬。至扣案之空包裝袋五十個，為包裹上開扣案
    之毒品，以防止其裸露、受潮，亦屬被告所有供施用第一級
    毒品所用之物，均應併依刑法第三十八條第一項第二款之規
    定諭知沒收。
六、公訴意旨雖另以：本件被告遭查獲持有之上揭第一級毒品海
    洛因五十小包，係於九十七年九月七日，在彰化縣彰化市○
    ○路附近，向綽號「阿狗」真實姓名不詳男子，以新臺幣（
    下同）一萬元之價格購入（重約半錢），嗣後復生販賣意圖
    ，先以研磨機研磨並加入數量不詳之葡萄糖稀釋後，再分裝
    備妥，伺機分售予不特定之顧客，因認被告持有上揭五十小
    包第一級毒品海洛因之所為，係違反毒品危害防制條例第五
    條第一項之意圖販賣而持有第一級毒品海洛因之犯嫌等語。
    並以扣案物品經鑑定結果認均含有第一級毒品海洛因成分，
    而被告自承上揭毒品係其所購入而持有，參以扣案第一級毒
    品海洛因分裝數量多達五十小包，且均係等量分裝，復為被
    告所隨身攜帶，顯非供被告自行施用，而係基於販賣第一級
    毒品海洛因之主觀犯意而持有等為其論述之依據。經查：
  (一)按犯罪事實應依證據認定之，無證據不得認定犯罪事實，刑
    事訴訟法第一百五十四條第二項定有明文。又刑事訴訟法所
    謂認定犯罪事實之證據，係指足以認定被告確有犯罪行為之
    積極證據而言，該項證據自須適合於被告犯罪事實之認定，
    始得採為斷罪資料；如未能發現相當證據，或證據不足以證
    明，自不能以推測或擬制之方法，以為裁判基礎（最高法院
    二十九年上字第三一０五號判例、四十年臺上字第八十六號
    判例可資參照）。又依最高法院三十二年上字第六十七號判
    例揭示，認定犯罪事實所憑之證據，固不以直接證據為限，
    間接證據亦應包含在內，惟採用間接證據時，必其所成立之
    證據，在直接關係上，雖僅足以證明他項事實，而由此他項
    事實，本於推理之作用足以證明待證事實者，方為合法，若
    憑空之推想，並非間接證據。（最高法院六十一年臺上字第
    三０九九號判例、五十二年臺上字第一三００號判例參照）
    。又刑事訴訟法第一百六十一條已於九十一年二月八日修正
    公布，其第一項規定：檢察官就被告犯罪事實，應負舉證責
    任，並指出證明之方法。因此，檢察官對於起訴之犯罪事實
    ，應負提出證據及說服之實質舉證責任。倘其所提出之證據
    ，不足為被告有罪之積極證明，或其指出證明之方法，無從
    說服法院以形成被告有罪之心證，基於無罪推定之原則，自
    應為被告無罪判決之諭知（最高法院九十二年臺上字第一二
    八號判例參照）。再按，所謂意圖販賣而持有毒品罪，係指
    行為人原無販賣營利之意圖，於購入或因其他原因取得毒品
    後，另行起意販賣營利者而言，與販賣毒品只須以營利為目
    的而購入或販出毒品即成立犯罪，二者固有不同，惟意圖販
    賣而持有毒品罪亦須以行為人取得毒品後，主觀上另萌販售
    牟利之意圖，始足當之，如欠缺此等營利之犯意，即難以意
    圖販賣而持有毒品罪相繩（參看最高法院九十五年臺上字第
    三五七四號判決）。
  (二)訊據被告固坦承其有於九十七年九月七日向真實姓名、年籍
    均不詳之綽號「阿狗」之人購買海洛因半錢，並摻入葡萄糖
    加以調淡後分裝成五十小包而持有之情，惟堅詞否認有何意
    圖販賣毒品之犯行，辯稱：伊沒有販賣毒品，伊是買回來自
    己吸食之用，分裝成小包是為了便利於工作期間攜帶身上取
    用，伊只是加入葡萄糖予以攪拌稀釋，並未以研磨機研磨，
    被查獲當天清晨五時許也用了當中的一小包等語。辯護人則
    為被告辯稱：本件扣案之毒品經送法務部調查局秤重結果發
    現每包淨重分別有０‧０六公克到０‧一０公克不等，重量
    顯有不一，且並未於夾鍊袋上標示各包重量或價錢，況被告
    遭查獲時，經警將其車上之行動電話門號為0000000000之電
    話通聯紀錄予以調閱查察後，並未發現有通聯對象指認曾受
    被告兜售毒品或曾向被告購買毒品之事，是本件應無從以擬
    制之方式認定被告持有上揭毒品乃具有販賣營利之意圖等語
    。
  (三)惟查：
  1.行政院衛生署管制藥品管理局九十三年十月一日管檢字第09
    30009353號函固謂﹕「海洛因之吸食施用，於無成癮者若以
    靜脈注射使用量為每4小時使用5至10毫克，成癮者則為20至
    40毫克，以煙吸方式，約每4小時使用15至25 毫克，推估最
    低致死劑量為200 毫克，施用超過該劑量極有致命之可能」
    ，惟「久用成癮者對於海洛因產生之耐藥性，其程度因個人
    體質、使用頻率與接觸時間之長短而異，可使其致死劑量增
    至數倍或十倍以上」，亦有行政院衛生署管制藥品管理局九
    十三年十月一日管檢字第0930009353號函可資參照；且根據
    毒物大典POISINDEX 個案文獻報告，曾有最高在二‧五小時
    內使用二公克之海洛因，但無症狀產生之個案（最高法院九
    十四年度臺上字第二八一二號判決參照）；又「某些成癮者
    可能使用大量劑量（二‧五小時使用二公克）沒有明顯的血
    壓、脈搏及呼吸的改變」，亦有中山醫學大學附設醫院中港
    分院九十三年三月三十一日中山醫港九三川誠字第93419 號
    函及其附件在卷可參。
  2.復查，持有毒品之原因不止一端，非必供販賣之用，亦可能
    為他人運送或係為自己施用而持有，甚或代他人購買而持有
    ，種種原因，不一而足，其持有毒品之主觀意圖，仍有待客
    觀事證以資認定。查本件被告遭扣案之上揭海洛因毒品五十
    包，遭查獲時含袋重係十五公克，經分別將每包毒品予以秤
    重後顯示，該等毒品經扣除外包裝袋之重量後，其驗餘淨重
    各介於０‧０四至０‧一０公克（換算後為四十毫克至一百
    毫克）之間，有行政院衛生署草屯療養院、法務部調查局上
    揭鑑定書可資查考。又被告因施用毒品案件，曾經觀察勒戒
    、強制戒治甚至多次科予徒刑之重典，仍未能悔改，業如前
    四、所述；而其於遭查獲當天驗尿結果顯示，其尿液中代謝
    物含可待因、嗎啡之數量分別高達19747ng/ml以及100285ng
    /ml，高出檢驗之閾值濃度300ng/ml 甚多，足見被告施用毒
    品之期間頗長且已屬成癮難戒之人；則依上開說明參酌被告
    自承扣案每包海洛因內已摻入葡萄糖予以稀釋等情可知，被
    告所辯：分裝小包是便於每次取一包施用等語，尚未有何悖
    於經驗法則之處。況被告遭查獲之第一級毒品海洛因於各袋
    取微量抽驗後之總淨重僅為三‧五一九公克，由此等毒品之
    數量酌以上揭一般單次施用第一級毒品海洛因之數量，以及
    被告之成癮性等情觀之，本件被告遭查扣持有第一級毒品海
    洛因五十小包，客觀上已無從排除被告購入毒品係為供自己
    吸食之用之可能性。
  3.再者，本件被告遭查獲時，除身上之毒品海洛因五十小包外
    ，別無其他一般販毒者所慣常持用之電子磅秤、分裝袋或其
    他分裝毒品之器具；而被告遭查獲當時，所駕駛車輛上之行
    動電話0000000000經警方調閱其通聯紀錄並對通聯對象予以
    分析、調查，均無一人指認被告有販賣毒品或向之兜售毒品
    之情形，有手機發、受話一覽表，臺中縣警察局清水分局偵
    查報告以及證人尤文雄、施建全、曾農棋、黃泉閔、林聖學
    、曾羢義警詢筆錄在卷可稽，既無任何證據足資證明被告有
    兜售毒品、尋找買主或其他販賣毒品之行為，實難徒以被告
    持有五十小包數量較多之毒品海洛因於身上，即遽為不利於
    被告之認定。
  4.至被告對其毒品之分裝方式所辯：係先用葡萄糖稀釋毒品後
    ，再用被剪斷之吸管前端舀毒隨便分裝等語，雖由扣案毒品
    之每包含袋毛重量均介於０‧三一至０‧三九公克之間觀之
    ，其上開辯解確有可疑之處，惟此僅得用以認定被告就分裝
    毒品之方式有所隱瞞，在別無其他相關事證之情形下，實難
    據此即推認被告持有該等毒品係具有販賣予他人圖利之意圖
    ，應屬至明。
  (四)綜上所述，檢察官就本案被告涉犯意圖販賣而持有第一級毒
    品海洛因罪嫌所為之舉證，尚有合理之懷疑存在，而不足使
    本院確信被告有起訴書所載之犯嫌，被告辯稱其持有上揭毒
    品係供自己施用，要非全然不可採。被告所持有之第一級毒
    品海洛因包數雖多，然其為訴訟上之證明，又尚未致一般人
    均不致有所懷疑而得確信該海洛因係被告意圖營利而販入或
    意圖販賣而持有之程度。此外，又查無其他積極證據足資證
    明被告有公訴人所指之意圖販賣而持有海洛因毒品之犯行，
    則揆諸首揭最高法院判例及裁判意旨所示，自難逕為不利於
    被告之認定而對之以毒品危害防制條例第五條第一項之意圖
    販賣而持有第一級毒品罪責相繩，惟如前所述，本院已就持
    有海洛因之基本事實變更起訴法條而論以同條例第十一條第
    一項之罪名，附此敘明。
據上論斷，應依刑事訴訟法第二百九十九條第一項前段、第三百
條，毒品危害防制條例第十條第一項、第十八條第一項前段，刑
法第十一條、第四十七條第一項、第三十八條第一項第二款，判
決如主文。
中    華    民    國    98    年    8     月    6     日
                  刑事第十四庭審判長法  官  江奇峰
                                    法  官  廖純卿
                                    法  官  林學晴
以上正本證明與原本無異。
如不服本判決應於收受判決後10日內向本院提出上訴書狀，並應
敘述具體理由；其未敘述上訴理由者，應於上訴期間屆滿後20日
內向本院補提理由書（均須按他造當事人之人數附繕本）「切勿
逕送上級法院」。
                                    書記官  簡雅文
中    華    民    國    98    年    8     月    6    日
附錄論罪科刑法條
毒品危害防制條例第10條
施用第一級毒品者，處 6 月以上 5 年以下有期徒刑。


司法院資訊處製作；財團法人民間司法改革基金會備份。
